臺灣板橋地方法院民事判決　九十二年度重訴字第五四七號
　　原　　　告　辛○○
　　原　　　告　庚○○
　　訴訟代理人　謝政達律師
　　被　　　告　己○○
　　被　　　告　丁○○
　　被　　　告　乙○○
　　被　　　告　丙○○
　　被　　　告　戊○○
　　法定代理人　許玉芬
　　被　　　告　甲○○
　　訴訟代理人　李祖麟律師
右當事人間請求確認派下權事件，於民國九十三年三月一日言詞辯論終結，本院判決
如左：
    主    文
原告之訴駁回。
訴訟費用由原告負擔。
    事    實
甲、原告方面：
一、聲明：求為判決
（一）確認被告就祭祀公業舍人公之派下權不存在。
（二）確認原告就祭祀公業舍人公之派下權存在。
二、陳述：
（一）台北縣板橋市公所於民國九十二年七月八日以北縣板民字第0920019313號函公
      告「公業舍人公全體派下員系統表、財產清冊等」（申報人為被告乙○○）。
      經原告函請台北縣板橋市公所發給原告派下員證明，經該所於九十二年七月九
      日以北縣板民字第092001810號函覆駁回原告之請求。原告遂於同年八月六日
      依臺灣省祭祀公業土地清理辦法第九條規定，於公告期間內聲明異議（內容包
      含原告具有派下員資格及被告不具派下員資格）。經被告（申復人）乙○○否
      認原告異議內容，原告遂於接獲台北縣板橋市公所九十二年九月十五日北縣板
      民字第0920057891號通知函三十日內，向法院提起本件確認之訴。
（二）系爭公業舍人公之性質為祭祀公業，依據王氏先祖傳述，家族祖籍於福建泉州
      ，於有清之時渡海來台。因感於原故里奉祀之「舍人公」善用神醫妙術、救助
      黎民，復思及渡海航行，至為險惡，為求渡海平安，祈病痛之救助，奉舍人公
      金身隨行來台。抵台之始，歷代先祖皆奮力墾耕、勤儉持家，略有積蓄，為謀
      舍人公之祭祀、香火永續，乃設立以非祭祀祖先為目的之祭祀公業舍人公。惟
      由於記載開台先祖及設立祭祀公業舍人公之起始暨後續相關文件，經歲月及傳
      遞不甚，多告遺失，唯有依據現有資料判斷其派下員及派下財產。惟
    (1)查明治四十一年祭祀公業舍人公（下簡稱舍人公）所有擺接保江仔翠庄第四崁
      第六０五號土地（即二八二番土地）為第一次查定登記時，其派員兼管理人登
      載為王相、王生、王地、王煥章四人，此所以王相後代子孫被告乙○○主張其
      為派下員身份之由來，但後於明治四十三年舍人公所有擺接保江仔翠庄第四崁
      第九０九號（即一三五七番土地）土地為第一次查定登記時，因王相於明治四
      十二年過逝，其派下員兼管理人即變更為王清流、王生、王地及王煥章。即王
      相僅將派下權依當時規約由其次子王清流繼承而非由其他所有繼承人繼承，是
      以王相部分由王清流繼承派下員兼管理人，王相其餘繼承人即喪失派下權。故
      縱六０五號土地因程序上疏失，未因王相亡故進行變更登記為王清流九０九登
      記資料乃最後文件，且最符合王相亡故祭祀公業派下權歸屬，已足確認王清流
      、王生、王地、王煥章於明治四十三年間為舍人公派下員兼管理人。
    (2)再查明治四十四年依台北廳民事爭訟調停調查書謄本記載，申請人為劉勇，被
      申請人為王生、王清流、王地、王煥章，申請人請求之要旨為申請之土地為祭
      祀公業舍人公與申請人之故先代劉愿共同買受，由於土地調查時全部被查定為
      舍人公業，向舍人公管理人申請移轉登己給申請人，調停成立事項為舍人公派
      下一同，承諾在任何時機辦理二八二番、一三五七番之七分之一土地贈與登記
      給申請人。依該調停書所列之派下一同派下員觀之，為王生、王清流、王地、
      王煥章四人（並無血統關係），且依明治三十九年二月二十二日覆審法院判決
      「如非公業全員之協定，管理人不得隨意賣卻公業」、明治四十年三月二十五
      日覆審判決「公業僅在獲派下員全體之承諾時，方可處分公業，不可由部分派
      下強迫分割之」、明治四十一年十一月二十五日覆審法院判決「管理人無權限
      處分公業地」，足認為調停書之被申請人非僅是管理人且為全部派下，員否則
      台北廳不會以其為處分舍人公土地之同意人。且內政（88）內民字第880051號
      ，函業已明示王生、王清流、王地、王煥章四人為系爭祭祀公業派下員無誤。
    (3)末「祭祀公業係以不斷絕死者之祭祀為目設定不許處分之財產，故不必限以祭
      祀祖先為目的，始准設立。」是以確認派下員身份時，亦不得同一血緣為唯一
      認定依據。故台北縣板橋市公所為派下員公告，以系爭祭祀公業有無直系親屬
      關係為認定派下員之依據，顯有錯誤。
（三）被告並非舍人公派下員
      台北縣板橋市公所據以認定派下員之明治三十九年九月由王生、王相、王地、
      王丁才（誤寫為王丁財）與劉圖簽訂合約書，原告否認為真正。況依合約書之
      記載前開四人並未以祭祀公業管理人自稱，至多僅為簽約代表。是不得以王煥
      章未列明其上，即認王煥章無派下身份。且縱認該四人為派下員，彼等間既無
      任何直系血緣關係，亦可證派下員身份不以直系血親為限，而土地登記簿上有
      關派下員最終記載，則得審認是否有派下員資格之參考。即承前述九０九號土
      地登記簿及明治四十四年台北廳調停書之記載王相既已將派下權交由次子王清
      流承繼，王相其他子孫即非派下一員（被告雖為王相子孫，但非源於王清流）
      ，惟被告乙○○等竟以前開合約書為據向主管機關為祭祀公業申報，原告自得
      提起確認被告派下權不存在之訴。
（四）原告具派下員身份
      原告為王煥章之女王玉蓮與招贅夫曾來旺所生之子，並冠以母姓。承前述，王
      煥章於六０五、九０九號土地登記簿登記為管理人，明治四十四年台北廳調停
      書記載為管理人，依前揭敘述，其派下員身份要屬無疑。依內政部五十四年九
      月十七日台內民字第182714號函釋示「祭祀公業派下員與其贅夫所生之子冠以
      母姓能否取得派下員身份，因其發生在光復前或後而適用之法令不同，其在光
      復前者，適用臺灣當時之習慣，按祭祀公業設立人死亡時，原則上由其全部繼
      承人不分男女繼承其派下權，但規約或慣例於繼承人有所限制時，在限制範圍
      內由繼承人繼承其派下權，是祭祀公業派下員之女與贅夫所生之子冠以母姓者
      ，除規約或慣例限制外，似應於其母死亡時因繼承取得派下員身份。至光復後
      者應適用民法繼承編之規定，按祭祀公業屬財產權之一種，如被繼承人死亡時
      ，為祭祀公業派下員之女與贅夫所生之子冠以母姓者，似應於其尊死亡時，因
      繼承而取得其派下員身份。」，故原告於其母王玉蓮死亡時除規約或慣例限制
      外即取得派下員身份，台北縣板橋市公所不查以王章亡故後，其女王玉蓮得否
      取得派下員身份容有可疑而認原告未提出證明文件，予以駁回，適法律顯有錯
      誤，故原告自得提起確認原告派下權存在之訴。
三、證據：提出台北縣板橋市公所函三份、異議函一份、申覆函一份、土地登記簿影
    本二份、民事爭訟調停調查書謄本影本（含譯文）一份、內政部函二份、舍人公
    派下系統表一份、土地登記謄本二份；聲請命被告提出族譜及至被告祭祀祖先處
    履勘祖先牌位。
乙、被告方面：
一、聲明：求為判決駁回原告之訴。
二、陳述：
（一）被告先祖於清朝年初由建來台，篳路藍縷，開墾蠻荒，勤儉務實，歷經數代事
      業略有所成，而置有田產，日據初期，明治三十一年日本對台頒布施行土地調
      查規則，實施清丈土地總登記，被告等曾祖輩王生、王相、王丁才、王地四人
      為祭祀開台祖先，將承繼先祖坐落擺接堡江子翠庄土名第四崁二八二番及一三
      五七番土地，於查定時，辦理設定為祀產，並據此以「公業舍人公」名義登記
      ，參酌明治四十年控民字第四五九號判例「凡以公號名義，查定為土地之業主
      者，苟非有反證，原則上應推定其土地係以供為其一家之祭祀而設定。」可證
      公業舍人公係為祭祀祖先而設立之祭祀公業無疑。
（二）被告等先祖王生、王相、王丁才、王地均係以派下身份擔任管理人：
    (1)舍人公相關文件，因距今年代久遠，或傳遞不慎多所遺失，依最高法院判決意
      旨，此時自應以相關間接證據為推理證明之依據。據此依業內現存之私合約書
      與日據時代土地台帳、土地登記簿、戶籍資等相關文件所留記錄以觀，台北縣
      板橋市公所所為相關行政處分均屬於法有據，原告起訴狀內主張則屬牽強附會
      。
    (2)據業內所留存明治三十六年九月合約書所載，其立約人為王生、王相、王丁才
      （誤書為王丁財）、王地等被告先祖輩與訴外人劉瑞圖（嗣更名為劉圖），約
      定主述業內土地兩筆（即擺接堡江子翠庄土名第四崁二八二番及一三五七番）
      ，購置之初，有劉愿（即瑞圖之伯父）曾出資擁有七分之一權利，其間劉愿子
      孫劉成家等三人向舍人公借貸，將土地交舍人公出租抵利息，後由劉瑞圖代為
      償還，舍人公允諾將土地七分之一交劉瑞圖掌管保有，故約定承諾劉瑞圖對土
      地具有部分處分權。參酌明治三十九年三月二十九日覆審法院判決「經派下全
      體協，定關於公業之處分得為之。」及大正八年十二月十九日高等法院覆審法
      院部判決「關於公業之處分，必需得派下全員之同意。是以合約書上立約人於
      與劉瑞圖立約時，應已據派下身份，此由約內批明「舍人公應得六分之業，歷
      年作五角頭輪流祭祀」可明。至合約所載「五角頭」係當時文書述複數之遣詞
      用語，因「四」歷來在中國發音有諧音不雅，故以「五」代表之並無不妥。
    (3)被告等均為舍人公派下王相之子孫，王相育有四子，長男王番、次分王清流、
      三男王屋、四男王國泰，其中長男王番及次男王清流雖有子卻早夭嗣或行蹤不
      明，被告己○○為四男王國泰所生三男王永之長男，被告丁○○、乙○○則為
      四王國泰所生四男王燉煌之長男及次男，被告甲○○、丙○○為三男王屋所生
      三男王鍊增之長男及次男，被告戊○○則為三男王屋所生王鍊增之三子王文士
      之長男，彼等自均屬舍人公派下員。即原告單以王相死亡後，僅由次子王清流
      任管理人即謂王相其餘繼承人喪失派下資格，顯就管理人身份（經選任）與派
      下員身份（繼承）取得混為一談，並無可採。即原告既未提出有關「歸就」文
      件，調停書所載內容被申請人明載係管理人而非全體派下，顯係原告誤解被告
      未具派下權。
（三）王煥章僅為舍人公管理人，並不具派下身份：
    (1)祭祀公業管理人之資格習慣上並無任何限制，只需有意思能力之自然人即可，
      有派下之公業通常以選任派下擔任管人為原則，但選任派下以外之人為管理亦
      屬有效。明治三十六年十二月二十三日依據上開合約，決將業內原管理人林水
      蓮變更為派下王生、王相、王丁才、王地全體與劉瑞圖為數人共同管理，有擺
      接堡江子翠庄土名第四崁三五六番（由二八二番變更）之日據土帳及連名簿可
      稽，劉瑞圖之經選為管理人，明顯係保障其在舍人公名下土地之權利，其後王
      丁才於明治三十九年十一月十一日死亡，管理人減為四人，劉瑞圖又於明治四
      十一年三月二十六日死亡，該管理人缺經舍人公派下決議選任劉瑞圖之子劉勇
      及原告外祖父王煥章二人擔任，此由連名簿明治四十一年八月一日登記時，「
      事」欄記明「管理人劉圖外一名變更」字樣可證。王相於明治四十二年六月二
      十二日死亡，惟據日據土地台帳連名簿上，管理人並無異動記綠，劉勇於大正
      一年十一月十四日死亡並絕嗣，除上開連名簿「事故」欄均記明「劉勇管理變
      更」字樣外，土地登記簿為管理人變更登記時亦記明原因為「劉勇死亡，派下
      決議選任」，顯見舍人公選任劉瑞圖為管理人之初，因劉瑞圖不具派下身份，
      故劉勇死後亦可選任非派下之劉溪水、劉加齊、劉萬寶三人接替，王煥章之選
      任與彼等並無二致。又縱如原告所陳，王煥章係接替王丁才成為管理人，肇於
      王煥章與王丁才係同居人關係，不具親屬關係，亦可確定王煥章並非派下員。
    (2)按祭祀公業派下權之取得，可分為原始取得及繼承取得二種原因，祭祀業設立
      後，除原立號人或其繼承人外，其他第三人不得從新參加為派下，此祭祀公業
      本質使然。王煥章既於舍人公設立後，始經選任接替劉瑞圖為管理人，與舍人
      公其他派下間並無任何關係，自始不具派下身份，其死後與舍人公間管理契當
      然消滅，縱遺有子孫亦與舍人公無涉。
    (3)遑論原告為王煥章之七女王玉蓮之次子及三子。依祭祀公業創立之宗旨及宗法
      制度傳統以觀，應以男系為主，女子原則上並無派下可言，是以在日據時代女
      子自無繼承權郎王玉蓮乃於王章死亡後（昭和十三年三月二十七日），才於昭
      和十四年十月一日與曾旺來成婚，雖為昭贅婚，王玉蓮仍不得以繼承方式取得
      派下身份。再依入政部六十九年五月九日台內民字第9984號函示所列「依臺灣
      民間習慣，派下女子、養子、贅婿有下列情形之一者，得為祭祀公業派下員：
      依公業內部契約規章規定者。經派下員全體同意者。經派下員大會通過
      者。其父或祖雖係養子均參加祭祀公業活動，且早為前輩派下員所默認者。
      」，原告之母既未符合前項情形，自不得以繼承方之式取得派下身份。
三、證據：提出合約書一份、土地台帳影本一份、土地登己謄本一份、戶籍資料二份
    、繼承系統表一份、台北縣政府公告一份；聲請調閱本院八十五年度重訴更字第
    四號民事卷。
    理    由
一、關於本件舍人公之性質究為何？
（一）原告主張，舍人公乃先人於清時渡海來台，因感於原故里奉祀之舍人公善用神
      醫妙術、救助黎民，復思及渡海航行，至為險惡，為求渡海平安，祈病痛之救
      助，奉舍人公金身隨行來台。抵台之始，歷代先祖皆奮力墾耕、勤儉持家，略
      有積蓄，為謀舍人公之祭祀、香火永續，乃設立以非祭祀祖先為目的之祭祀公
      業舍人公等情。被告則以，舍人公之設立源於被告先祖於清朝年初由建來台，
      篳路藍縷，開墾蠻荒，勤儉務實，歷經數代事業略有所成，而置有田產，日據
      初期，明治三十一年日本對台頒布施行土地調查規則，實施清丈土地總登記，
      被告等曾祖輩王生、王相、王丁才、王地四人為祭祀開台祖先，將承繼先祖坐
      落擺接堡江子翠庄土名第四崁二八二番及一三五七番土地，於查定時，辦理設
      定為祀產，並據此以「公業舍人公」名義登記，是以其性質為祭祀王氏祖先為
      目的成立之祭祀公業等語為辯。
（二）按祭祀公業係以祭祀祖先為目的而設立，自須有設立人存在，此設立人及其子
      孫，均稱之為派下，派下以男系之男子孫為限，出嫁女子之子孫不得為派下，
      派下則對祭祀公業有所謂「派下權」。另在台灣，所謂祭祀公業，雖大部分為
      祭祀自己之祖先而設立，惟亦有例外，如分配祖先遺產時，抽出一部分財產，
      為祭祀夭亡無嗣之親屬而設立者有之；亦有因設立人對自己祖先以外之人，因
      崇拜其人格、見識或感念對土地開墾、地方開發有貢獻者，而提供財產作為祭
      祀之用者。又在台灣，社團的祭祀公業（即指有派下續存者），因其設立之方
      法及決定其團體員權之方法不同，可分為分字的祭祀公業及合約字的祭祀公業
      ，其中分字的祭祀公業，係於分割遺產之際，抽出財產之一部分，以祭祀其最
      近共同始祖所設立之團體；合約字的祭祀公業，則係早已分財產異居之子孫，
      為祭祀其共同始祖，津歛（醵資）金錢，或提出其共有之財產為基礎而組成之
      公業，因此合約字的公業，其共同始祖，與分字的公業之享祀人比較時，為遠
      代之祖先，有溯至十餘代以前之太祖者。由上可知，祭祀公業之設立人未必即
      係享祀人本人或其第二代子孫所設立，且享祀人亦未必係設立人自己之祖先，
      然惟有設立人及其子孫始得謂之為派下，並對祭祀公業有所謂「派下權」，則
      無二致（最高法院九十二年台上字第二五一號判決參照）。查本件兩造對於舍
      人公最早設立人為何人？設立人間之關係為何？是否均具親屬關係？倘具有親
      屬關係之稱謂為何？一節，既均以年代久遠，並無可考為由，而無法提出相關
      資料供本院審酌，是以依現存資料並無從判定舍人公之設立之目的究為原告所
      主張係非為祭祀祖先為目的而設立，抑或被告所辯祭祀祖先而設立。然承前述
      ，此二目的之設立，均無礙其得成為廣義祭祀公業之性質，並均僅有設立人及
      其子孫始得為派下之推論，則兩造此部分祭祀公業舍人「設立目的」之爭點，
      顯與兩造是否具派下權之判定，並無相涉，先予敘明。
（三）次按證明應證事實之證據資料，並不以可直接單獨證明之直接證據為限。凡先
      綜合其他情狀，證明某事實，再由某事實為推理的證明應證事實，該證明某事
      實之間接證據，亦包括在內（最高法院八十六年台上字第六一一號判決參照）
      。經查
    (1)依兩造所提出現存最早之資料為卷附被證三明治三十六年九月合約書其締約人
      為王生、王相、王丁才（誤書為王丁財，此由其上遺留印文及後述兩造不爭執
      之土地台帳登記資料可明「王丁財」應係誤書。）、王地與劉瑞圖（嗣更名為
      劉圖，有後述台帳登記資料可查），其內容略以：舍人公與劉愿（劉瑞圖之伯
      父）合資購買土地（即擺接堡江子翠庄土名第四崁二八二番及一三五七番），
      劉愿出資部分為七分之一，是擁有七分之一權利，期間劉愿子孫劉成家等三人
      向舍人公借貸，將土地交舍人公出租抵利息，後由劉瑞圖代為清償，舍人公允
      諾將前開土地七分之一交劉瑞圖掌管保有，承認劉瑞圖就七分之一土地有處分
      權。並批明舍人公應得六份之業，歷年作五角頭輪流祭祀等情。再觀諸兩造所
      不爭執原告所提出明治四十四年三月一日民事爭訟調停調書謄本內容，申請人
      為劉勇（即劉瑞圖之子，有被告提出之戶籍資料一份在卷可佐），被申請人則
      為舍人公管理人王生、王清流、王地、王煥章，申請人請求要旨略為：成立事
      項所載土地（即二八二番、一三五七番土地）係祭祀公業舍人公與申請人之故
      先代劉愿共同買，受而舍人公之持分七分之六，劉愿持分七分之一，但由於土
      地調查時，全部被查定為舍人公業，因此前述七分之一部分，向舍人公業管理
      人要求依贈與名義移轉登記給申請人。調停成立事項則為：被申請人等以祭祀
      公業舍人公管理人身份，針對上述祭祀公業舍人公之七分之一土地持分，承諾
      經祭祀公業派下全體一致同意時，立即辦理移轉登記以贈與與申請人等情，並
      有被告提出譯文一份在卷可佐。二份文件資料內容互核相符，且原告亦於九十
      三年三月一日庭提準備二狀自認前開合約書之內容為真正（見原告準備二狀第
      九頁，第三段第一項），經本院調查之結果，已足認前開文件內容係真正無訛
      。
    (2)參酌明治三十九年三月二十九日覆審法院判決「經派下全體之協定，關於公業
      之處分，得為之。」；及大正八年十二月十九日高等法院覆審法院判決「關於
      公業之處分，必需獲派下全員之同意。」（見臺灣省文獻會編印日據時期祭祀
      公業及臺灣特殊法律之研究一書第三十二頁）；及被告所提出兩造不爭執三五
      六番（原二八二番）土地登台帳資料之記載「明治三十六年十二月二十三日管
      理變更登記管理人由林水蓮，變更為王生、王相、王丁才、王地及劉瑞圖」等
      情。經本院調查之結果，顯明治三十六年九月所締前開合約時王生、王相、王
      丁才及王地四人係以舍人公派下身份（當時彼等四人並非管理人）與劉瑞圖締
      約。且承前述，依民事調停調書所載調停成立事項內容，非但足推認明治三十
      六年九月合約內容為真正，且屬有效之合約。是則除有其他反證，應認明治三
      十六年九月合約上所列除劉瑞圖以外之人即王生、王相、王丁才、王地為當時
      舍人公之全體派下。
（四）另按神明會會員（會份）身份之繼承方式，如無原始規約或繼承慣例可資參照
      時，其成員擬訂繼承慣例時，一般採取由長子繼承，長子死亡或不願繼承時，
      由次子繼承之水平式繼承；抑或由長子繼承，長子死亡或不願繼承時，由長孫
      繼承之垂直式繼承。然不問採何方式，性質上均係推一人行使，並無共同繼承
      之例，是以會員人數恆定（臺灣民事習慣調查報告第六七八頁，七十三年三月
      四日版，法務通訊雜誌社印行。）。本件承前述，依現存資料所得推認明治三
      十六年九月間，舍人公之全體派下員既為王生、王相、王地、王丁才，倘本件
      舍人公之性質為神明會，衡情於無法提出任何規約或繼承慣例可資參照之前提
      ，不問採水平抑或垂直式繼承，會員人數均不致逾四人。查本院八十五年度重
      訴更字第四號確定判決認定「舍人公」性質為神明會，其理由無非以：陳天民
      （於該訴訟事件中列為舍人公法定代理人）之陳述及證人王洪清勤（於該訴訟
      事件中自稱屬舍人公菜寮那個角頭，曾經做過爐主）之證詞，並參諸舍人公於
      臺北、福建廈門、三重、板橋等地皆有立廟、會供奉，有學者陳清富編撰之舍
      人公與輔順將軍傳記為據，而認舍人公係以供奉祭祀舍人公之神明為主要目的
      ，由特定多數人所組成之宗教團體神明會等情，業據本院依聲請調閱本院八十
      五年度重訴更字第四號民事卷全卷核對屬實，並有民事決書一份在卷可參。惟
      查
    (1)依該卷內所附戶籍資料陳天民固為王地養女王阿娥之子，然陳天民於該訴訟中
      自始否認舍人公為神明會（見本院八十四年重訴字第一五號卷第二十六頁以下
      答辯狀），雖陳稱：「舍人公係木頭雕的神像，供在我家，即桃園市○○路三
      十二號五樓，由我負責燒香拜拜（見臺灣高等法院八十五年度抗字第十三號卷
      第三十三頁）」、「每年農曆十六日是千秋之日，由我及家人負責祭拜，神像
      是劉朝土交給我」（見本院八十五年度重訴更字第四號卷八十五年十一月十六
      日言詞辯論筆錄）。惟其所供奉之神像，既承繼自訴外人劉朝土，劉朝土與王
      生、王相、王丁才、王地四人間依卷附繼承系統表所示，又並無任何親屬關係
      ，則縱有該尊神像之存在，與舍人公間形式上亦難認有何直接之關連。參以，
      依該事件原告邱坤才等所提出明治四十四年合約書二份（即卷附被證十七及被
      證二十二）所載內容與前開明治三十六年九月合約書內容核對結果，邱坤才等
      所主張承租之土地應係劉勇承繼劉瑞圖七分之一部分。再核以彼等所提出收租
      領具領收人包含前述劉朝土、證人王洪清勤等，並無與王生、王相、王丁才具
      親屬關係人員，有領收證三十二份附於本院八十四年重訴字第一五號卷內「原
      證二」可查，而其中陳天民簽收之領據，則經陳天民否認為真正，是經本院調
      查之結果，認尚難單憑陳天民前開陳述，即認舍人公具神明會性質或前開神像
      與舍人公間有何直接關係。
    (2)再者證人王洪清勤部分，既與登記設立人王地、王相、王丁才、王生間並無任
      何血緣關係，實際上應無可能成為舍人公派下抑或會員，遑論擔任本件舍人公
      之爐主，其所為相關證述內容，亦無足為本件舍人公性質之推斷依據。至學者
      陳清富編撰之舍人公與輔順將軍傳記，依其中第十八頁記載內容所示，僅係根
      據拜訪王族的長者王庚申先生結果所為訪談記錄。而依卷附繼承系統表所示王
      庚申既與王生、王相、王丁才、王地間難窺出有何親屬關係，可否據以其陳述
      逕憑信為真已有可議。參以書內所載五角頭乃指三重埔菜寮及後竹圍合角、簡
      仔角、台北大龍洞角、港仔嘴及台北崁頂合角，除菜寮角為劉姓信徒，其餘均
      為王姓信徒（見該書第十九頁）等情，核與證人王洪清勤所陳：伊為菜寮角信
      徒，入贅王家，才取得當爐主資格（見本院八十五年度重訴更字第四號八十八
      年九月三日言詞辯論筆錄）等語不符，亦與該事件原告邱坤才等所主張之崁頂
      角、大龍峒角、劉角、菜寮角及簡子番角有所差異，是以前開傳記內容亦無足
      執為舍人公即神明會之推認。
（五）綜上，本件兩造對於舍人公之性質為祭祀公業一節既無爭執，是以除有相當反
      證證明舍人公為神明會外，應無從為相反之認定。即兩造既非本院八十五年度
      重訴更字第四號確定判決之當事人，實際復未參與該件訴訟之進行，該件判決
      認定之結果，尚無從拘束本件當事人。並依前述經本院調卷審酌結果，認卷證
      資料尚無足推翻兩造前開舍人公為祭祀公業之主張，自應認本件舍人公之性質
      為廣義之祭祀公業。
二、被告是否具派下權？
（一）查被告六人均為舍人公派下王相之後代子孫，王相育有四子，長男王番、次分
      王清流、三男王屋、四男王國泰，其中長男王番及次男王清流雖有子卻早夭嗣
      或行蹤不明，被告己○○為四男王國泰所生三男王永之長男，被告丁○○、乙
      ○○則為四王國泰所生四男王燉煌之長男及次男，被告甲○○、丙○○為三男
      王屋所生三男王鍊增之長男及次男，被告戊○○則為三男王屋所生王鍊增之三
      子王文士之長男等情，為兩造所不爭執，且有戶籍登記資料及繼承系統表一份
      在卷可佐，堪認為真正。
（二）按諸首開判決意旨，祭祀公業派下地位之取得，原則上公業設立人繼承人全部
      均因設立人死亡而取得派下權，僅依日據時期臺灣固有之習慣，女子或出嫁女
      子之子孫原則上不得為派下，是除有特別約定外，原則上設立人男系子孫均得
      因繼承取得派下權。原告就舍人公派下身份取得與前開判決意旨相符一節既無
      爭執，則其單以王相死亡後，僅由次子王清流任管理人即謂王相其餘繼承人喪
      失派下資格，顯就管理人身份（經選任）與派下員身份（繼承）取得混為一談
      ，並無可採。
（三）原告雖另主張：依卷附民事爭訟調停調查書謄本之記載，其所列被申請人既為
      王生、王清流、王地、王煥章，調解成立事項復為「舍人公派下一同，承諾在
      任何時機辦理二八二番、一三五七番之七分之一土地與申請人。」，是則王生
      、王清流、王地、王煥章自除身為管理人外並為派下全體，始得處分舍人公之
      土地。然承前述，前開調停書之原文被申請人係以舍人公管理人身份列名其上
      ，調停成立事項，應係如被告所提出譯本所載「被申請人等以祭祀公業管理人
      身份對左記祭祀公業土地持分七分之一，承諾經舍人公祭祀公業全體派下一致
      同意時，即辦理贈與登記給申請人。」（原告所提出譯文就此段文字僅採直譯
      ，語句顯然前後不通，且未譯出真意「舍人公派下一同，承諾在任何時機辦理
      贈與登記給申請人」），是以王生等四人僅係以舍人公管理人身份列名為被申
      請人，並無得執此反推彼等四人即為派下全體。
（四）即原告對於王相為舍人公之派下，被告等均為王相之男系子孫一節，既無爭執
      ，復未提出其他證據證明派下間有何「歸就」而失派下資格之情，以供本院審
      酌，經本院調查之結果，認被告應均具舍人公派下資格，原告請求確認被告就
      舍人公之派下權不存在，為無理由，應予駁回。
三、原告是否具派下權？
（一）按祭祀公業之管理人通常選任派下員擔任為原則，以非派下員擔任為例外，依
      舉證責任轉換之原則，就此例外，即選任非派下員擔任管理人一節應由主張此
      事實之人負舉證責任（最高法院八十年度台上字第九一六判決參照）。
（二）查參諸卷附最早土地台帳資料系爭擺接堡江子翠庄土名第四崁二八二土地（變
      更為三五六土地）登記為「舍人公」所有，於日據明治年間原登記管理人為林
      水蓮，明治三十六年十二月二十三日管理人變更為王生、王相、劉瑞圖（嗣更
      名為劉圖）、王丁才、王地，明治四十一年八月一日管理人劉圖變更為劉勇、
      王煥章，迨大正二年九月二十九日，管理人劉勇變更為劉溪水、劉加齊、劉萬
      寶，嗣於民國三十六年，登記系爭土地管理人為王生、王相、王地、王煥章、
      劉溪水、劉加齊、劉萬寶七人，有土地台帳資料一份、土地登記簿二份、土地
      登記謄本四份在卷可佐，堪認為真正。次查，兩造對於：原告等為王煥章之子
      孫；原告於起訴狀內所檢附附件一王煥章之繼承系統表內容之真正；王煥章與
      王生、王相、王丁才、王地間並無直系親屬關係，而王煥章與王丁才間為同居
      人關係等情，並無爭執，亦可認為真正。
（三）被告對於王煥章曾於前開時期任舍人公管理人一節，既無爭執，僅否認其派下
      資格，按諸前開判決意旨，自應由被告先就選任非派下員擔任管理人之例外事
      實，負立證之責。關此部分，業據被告提出明治三十六年合約書一份為證，依
      前所述，前開合約內容既與原告所提出民事爭訟調停調查書內容相符而可認為
      真正，並參諸日據時期相關實務見解而可推認於明治三十六年九月時舍人公之
      全體派下為王生、王相、王地及王丁才四人。並由其簽訂時間之順序（即明治
      三十六年九月簽訂合約後，再於明治三十六年十二月二十三日成為管理人之一
      ）可再進一步推認被告所辯：劉瑞圖係基於保障自己七分之一權利，才擔任舍
      人公之管理人，其並不具派下資格等情，足信為真。參以，王丁才於明治三十
      九年十一月十一日死亡（絕嗣）、劉圖於明治四十一年三月二十六日死亡（有
      戶籍登記資料一份在卷可佐）後，於明治四十一年八月一日管理人變更為劉勇
      及王煥章，並於事故欄均載「管理劉圖外一名變更」，顯劉勇與王煥章管理人
      身份均源於劉圖死亡（此部分有被告所提出三五六番台帳資料在卷可佐）而來
      ，承前述，劉圖既為不具派下身份之管理人，劉勇與王煥章自不得以經選任為
      管理人而逕為具派下資格之推論。另縱如原告所稱王煥章之管理人身份源於王
      丁才，原告既自承王煥章與王丁才間並無何直系親屬關係，則王煥章亦不因於
      王丁才死亡後，接任其管理人地位而取得派下資格。即原告所提出民事爭訟調
      停調查書一份及土地登記資料二份，至多僅得推認王煥章曾任舍人公之管理人
      ，既無足推翻前述明治三十六年九月間舍人公全體派下為「王生、王相、王丁
      才、王地」四人之推認，則原告單執王煥章曾任舍人公管理人，即遽為王煥章
      具舍人公派下身份之主張，尚無可採。又王章既難認具派下身份，其子孫自難
      因繼承而取得派下資格。故原告請求確認其等就舍人公之派下權存在，為無理
      由，應予駁回。
四、綜上所述，被告既屬舍人公派下王相之男系直系親屬，自得因繼承而取得舍人公
    派下資格；原告之祖父王煥章，既難認具舍人公派下資格，原告自無從本於繼承
    關係取得派下權。原告提起本件確認之訴（包含積極及消極確認之訴），均無理
    由，應予駁回。
五、本件事證已臻明確，兩造其餘主張陳述及所提之證據，於本件判決結果不生影響
    ，無庸再予審酌，附此敘明。
結論：本件原告之訴為無理由，依民事訴訟法第七十八條、八十五條第一項前段，判
決如主文。
中　　　華　　　民　　　國　　九十三　　年　　　三　　　月　　十五　　日
                                  臺灣板橋地方法院民事第一庭
~B法　官　黃信滿
右為正本係照原本作成。
如對本判決上訴，須於判決送達後二十日內向本院提出上訴狀。
中　　　華　　　民　　　國　　九十三　　年　　　二　　　月　　十五　　日
~B書記官　吳美瑤
